【裁判字號】    98,上易,1878
【裁判日期】    990128
【裁判案由】    業務侵占
【裁判全文】
臺灣高等法院臺中分院刑事判決        98年度上易字第1878號
上  訴  人  臺灣彰化地方法院檢察署檢察官
上  訴  人
即  被  告  乙○○
上列上訴人因被告業務侵占案件，不服臺灣彰化地方法院98年度
易字第767 號中華民國98年10月20日第一審判決（起訴案號：臺
灣彰化地方法院檢察署96年度偵字第9142號），提起上訴，本院
判決如下：
    主  文
上訴駁回。
    事  實
一、乙○○曾因侵占案件，經臺灣彰化地方法院以91年度易字第
    870號判處有期徒刑8月，緩刑3年確定（不構成累犯）。猶
    不知悛改，緣其自93年5月間起至95年11月2日止，在址設彰
    化縣大村鄉○○村○○路336巷42號之瑞勝紙器有限公司（
    下稱瑞勝公司）擔任業務員，並於94年3月升任業務經理，
    負責對外招攬業務及向客戶收取貨款之工作，係為從事業務
    之人。詎乙○○竟基於意圖為自己不法所有之概括犯意，於
    附表編號1.至5.所示之時地，藉其為瑞勝公司向大統商行收
    取貨款之機會，先後將大統商行負責人李翁誠所交付用以支
    付貨款之附表編號1.至5.所示之支票，變易持有為所有之意
    ，連續將所收取之支票貨款侵占入己，金額共計新臺幣（下
    同）1,103,550元。嗣瑞勝公司出貨後，遲未能自大統商行
    收得貨款後，經查證始悉上情。
二、案經瑞勝公司告訴臺灣彰化地方法院檢察署檢察官偵查起訴
    。
    理  由
壹、證據能力部分：
    按被告以外之人於審判外之陳述，雖不符刑事訴訟法第159
    條之1至第159條之4等前4條之規定，而經當事人於審判程序
    同意作為證據，法院審酌該言詞陳述或書面陳述作成時之情
    況，認為適當者，亦得為證據。當事人、代理人或辯護人於
    法院調查證據時，知有第159條第1項不得為證據之情形，而
    未於言詞辯論終結前聲明異議者，視為有前項之同意，刑事
    訴訟法第159條之5定有明文。立法意旨在於傳聞證據未經當
    事人之反對詰問予以核實，原則上先予排除。惟若當事人已
    放棄反對詰問權，於審判程序中表明同意該等傳聞證據可作
    為證據；或於言詞辯論終結前未聲明異議，基於尊重當事人
    對傳聞證據之處分權，及證據資料愈豐富，愈有助於真實發
    見之理念，且強化言詞辯論主義，使訴訟程序得以順暢進行
    ，上開傳聞證據亦均具有證據能力。查，本案下列所援引之
    全部卷證資料，檢察官、上訴人即被告（下稱被告）乙○○
    於本案辯論終結前均不爭執其證據能力，本院審酌各該證據
    作成時之情況，並無不法取得之情形，認亦適合作為本案之
    證據，揆諸上開說明，各該證據均有證據能力。
貳、實體方面：
一、訊據被告固坦承將附表所示大統商行負責人李翁誠交付伊作
    為貨款之5張支票，存入伊本人第一銀行溪湖分行、元大商
    業銀行溪湖分行之帳戶中提示等情，惟矢口否認有何業務侵
    占之犯行，辯稱：伊為衝高業績，常對某大宗、優良之客戶
    折價，此雖與公司准許最低售價還低，惟將來再以公司所發
    之獎金補足，而受折價之客戶所開立支票之價即與公司統計
    之價格不符，故伊即先將客戶之支票在自己帳戶內兌現後，
    加上自己之獎金，才將足額之貨款繳回公司，被告雖將客戶
    支票存入自己帳戶內提示兌現，伊並無為自己不法所有之意
    圖，後來仍將足額之貨款繳付公司，是被告之行為應不構成
    業務侵占罪云云。
二、惟查：
  (一)被告自93年5月間起至95年11月2日止，在瑞勝擔任業務員，
    並於94年3月升任業務經理，負責對外招攬業務及向客戶收
    取貨款之工作；又被告有於如附表編號1.至5.所示時間，向
    大統商行負責人李翁誠收取如該附表所示之用以支付貨款之
    支票，共計1,103,550元等情，為被告所不爭執，與瑞勝公
    司告訴代理人陳瑾瑜、陳建勛律師於偵查中指述情節、證人
    即瑞勝公司會計人員黃麗鳳及大統商行負責人李翁誠於偵查
    中證述情節大致相符，復有瑞勝公司對大統商行之應收帳款
    帳單（見96年度他字第150號卷第118、119、120、124、126
    頁）、被告將附表編號1.至5.所示之支票存入被告所申設之
    第一商業銀行溪湖分行帳戶、元大商業銀行溪湖分行帳戶提
    示兌現之支票正反面影本5張及上開帳戶之交易明細表等在
    卷可佐，是上開事實均堪認定。
  (二)被告雖以前揭情詞置辯。然被告於96年2月26日偵訊時供承
    ：「（公司業務招攬客戶及收取貨款之流程為何？）‧‧訂
    貨後我們再去路客戶收取貨款時‧要拿請款單，有2聯，1聯
    給客戶，另1聯帶回去公司，客戶再開票給我們，我們將支
    票拿回公司，這是收取貨款的流程。」等語（96年度他字第
    150號卷第54頁），可知依瑞勝公司收取貨款之流程，業務
    員向客戶收取之現金或支票，均應繳回公司，而此亦為被告
    所明知。次者，瑞勝公司並未授權被告得降低公司所訂最低
    售價，亦據告訴人代理人陳述明確，而被告於上訴理由狀中
    亦自承伊為衝高業績，常以比公司准許最低售價還低之價格
    ，對某大宗、優良之客戶折價等語，顯然被告對客戶折價之
    舉動，並不符合瑞勝公司之規定。再者，依被告上開所辯：
    伊即先將客戶之支票在自己帳戶內兌現後，加上自己之獎金
    ，才將足額之貨款繳回公司，事後已將陸續將大統商行之貨
    款還給公司云云，依被告所述，其為補足給予客戶之價差後
    將貨款繳回公司，始將自大統商行收取之貨款支票先存入自
    己之帳戶內提示兌現，按侵占罪係即成犯，凡對自己持有之
    他人所有物，有變易持有為所有之意思時，即應構成犯罪，
    縱事後將侵占之物設法歸還，亦無解於罪名之成立（最高法
    院76年度台上字第4587號裁判意旨可資參照）。本件被告未
    依瑞勝公司規定，將大統商行交付用以支付貨款之5張支票
    繳回瑞勝公司，竟存入自己之帳戶提示兌現，已如前述，而
    該5張支票所兌現之款項，均遭被告領出，此觀之被告設於
    第一銀行溪湖分行、元大銀行溪湖分行帳戶之往來明細表即
    明，而被告並無指明其領出該等款項係作何用途，可見該等
    款項均已遭被告挪作他用，足徵被告係基於變易持有為所有
    之意思，將5張支票存入自己之帳戶而以予侵占入己，其犯
    罪即已成立，自不因被告事後是否有歸還所侵占之款項而免
    其刑責，況告訴代理人於本院審理時亦陳稱附表編號1.至5.
    所示5張支票之金額，被告並未繳回公司，而被告亦無證據
    證明其已將大統商行之貨款繳回瑞勝公司，是被告所辯，委
    無足取。
  (三)綜上所述，被告前開辯解，核與事實不符，尚難遽採。本案
    事證明確，被告犯行應堪認定，應依法論科。
三、新舊法之比較：
    被告行為後，刑法於94年1月7日修正，於95年7月1日施行。
    按行為後法律有變更者，適用行為時之法律，但行為後之法
    律有利於行為人者，適用最有利於行為人之法律，現行刑法
    第2條第1項訂有明文。此條規定乃與刑法第1 條罪刑法定主
    義契合，而貫徹法律禁止溯及既往原則，係規範行為後法律
    變更所生新舊法律比較適用之準據法，是刑法第2條本身雖
    經修正，但刑法第2條既屬適用法律之準據法，本身尚無比
    較新舊法之問題，應一律適用裁判時之現行刑法第2條規定
    以決定適用之刑罰法律，合先敘明。又以本次刑法修正之比
    較新舊法，應就罪刑有關之共犯、未遂犯、想像競合犯、牽
    連犯、連續犯、結合犯，以及累犯加重、自首減輕暨其他法
    定加減原因（如身份加減）與加減例等一切情形，綜其全部
    罪刑之結果而為比較（最高法院95年5月23日95年度第8次刑
    庭會議決議可資參照）。經查：
  (一)按刑法第336條第2項之業務侵占罪，法定刑為6個月以上5年
    以下有期徒刑、得併科3,000元以下罰金，關於罰金刑部分
    ，依95年6月14日修正公布，95年7月1日施行之刑法施行法
    第1條之1規定「中華民國94年1月7日刑法修正後，刑法分則
    編所定罰金之貨幣單位為新臺幣。94年1月7日刑法修正時，
    刑法分則編未修正之條文定有罰金刑者，自94年1月7日刑法
    修正施行後，就其所定數額提高為30倍。但72年6月26日至
    94年1月7日新增或修正之條文，就其所定數額提高為3倍」
    ，經比較結果關於法定刑最高罰金部分，修正前後規定並無
    不同（新法以新臺幣為貨幣單位，修正施行後，就其所定數
    額提高為30倍，實際與行為時法罰金刑相同），不生法律變
    更比較問題，即無刑法第2條第1項適用餘地。再就法定最低
    罰金刑部分，修正前刑法第33條第5款原規定：「罰金：1元
    以上」，依罰金罰鍰提高標準條例第1條前段規定得提高2至
    10倍，及現行法規所定貨幣單位折算新臺幣條例第2條換算
    為新臺幣結果，為3元，而修正後則規定：「罰金：新臺幣
    1,000元以上，以百元計算之」，已將科處罰金之最低額提
    高至1,000元以上，就法定刑最低罰金部分，修正後之規定
    顯非較有利於被告，故依現行即修正後刑法第2條第1項前段
    規定，此部分應以修正前刑法第33條第5款之規定對被告較
    為有利。
  (二)刑法第56條連續犯之規定，業於94年2月2日修正公布刪除，
    並於95年7月1日起施行如前述，是於新法修正施行後，行為
    人之數犯罪行為，即須分論併罰。此刪除雖非犯罪構成要件
    之變更，但顯已影響行為人刑罰之法律效果，自屬法律有變
    更，依修正後刑法第2條第1項前段規定，比較新、舊法結果
    ，仍應以行為時法律即舊法論以連續犯對被告較為有利。
  (三)關於罰金之加減，修正前刑法第68條規定「拘役或罰金加減
    者，僅加減其最高度。」修正後併入刑法第67條規定「有期
    徒刑或罰金加減者，其最高度及最低度同加減之。」是罰金
    刑之加減，原僅以最高度加減計之，惟修正後最低度併同加
    減之，比較新舊法，自以修正前刑法第68條對被告較為有利
    。
  (四)本院經綜合全部罪刑之結果，在適用「罪刑綜合比較原則」
    、「擇用整體性原則」（最高法院27年上字第2615號判例意
    旨參照），本案應一體適用被告行為時之法律對其較為有利
    。
四、按刑法上所謂業務，係指個人基於其社會地位繼續反覆所執
    行之事務，其主要部分之業務固不待論，即為完成主要業務
    所附隨之準備工作與輔助事務，亦應包括在內（最高法院71
    年台上字第1550號判例意旨參照）。查被告受僱於瑞勝公司
    ，負責開發客戶及收取客戶貨款等業務，確為從事業務之人
    ，而其經手之用以支付貨款之支票，則係被告業務上所持有
    之物，是被告將其業務上收取之款項，變易持有為所有，侵
    占入己，核其所為，係犯刑法第336條第2項之業務侵占罪。
    又被告先後5次業務侵占之犯行，時間緊接，方法相同，觸
    犯構成要件相同之罪名，顯係基於概括犯意而為之，應依修
    正刪除前刑法第56條連續犯之規定論以一罪，並加重其刑。
五、原審認被告罪證明確，因而適用修正前刑法第56條、刑法第
    第336條第2項，刑法施行法第1條之1等規定，並審酌被告前
    因侵占案件，經判處有期徒刑8月，緩刑3年確定，於緩刑期
    間，在瑞勝公司擔任業務員及業務經理，不思循正當途徑為
    公司謀求利益，竟利用瑞勝公司對於其之信任，將出售貨物
    所得貨款侵占入己，侵占所得數額共達1,103,550元，犯罪
    所生損害並非輕微，雖被告事後坦承犯行，但仍未與告訴人
    公司達成和解，暨審酌其品行、生活狀況、智識程度等一切
    情狀，量處有期徒刑1年4月，另敘明被告上揭所犯業務侵占
    犯行，其犯罪時間係在96年4月24日以前，所犯合於中華民
    國96年罪犯減刑條例之規定，且無不得減刑之情形，依該條
    例第2條第1項第3款、第7條之規定，減其宣告刑2分之1為有
    期徒刑8月。核其認事用法，並無不合，量刑亦尚允當。檢
    察官循告訴人之請求，以原判決量刑過輕；被告上訴意旨，
    仍執陳詞，否認犯罪，因而俱指摘原判決不當，均無理由，
    應予駁回。
據上論斷，應依刑事訴訟法第368 條，判決如主文。
本案經檢察官甲○○到庭執行職務。
中    華    民    國    99    年     1    月    28    日
            刑事第五庭  審判長法  官  趙  春  碧
                              法  官  賴  恭  利
                              法  官  何  秀  燕
以上正本證明與原本無異。
不得上訴。
                              書記官  郭  振  祥
中    華    民    國    99    年     1    月    28    日
┌──┬──────────────────────────────────┐
│編號│ 侵占之時地、金額及手法                                             │
├──┼──────────────────────────────────┤
│ 1. │乙○○先於93年11月20日，將大統商行負責人李翁誠所交付其持有而應繳回瑞│
│    │勝公司之支票1 紙【發票人：李翁誠，付款人：雲林縣崙背鄉農會，面額新臺│
│    │幣（下同）103,550 元，支票號碼：FA0000000 號】，易持有為所有之意思，│
│    │以其在彰化縣溪湖鎮第一商業銀行溪湖分行申設之帳戶（帳號00000000000 號│
│    │）提示付款，將上開貨款存入其帳戶內而侵占之。                        │
├──┼──────────────────────────────────┤
│ 2. │乙○○於93年12月15日，將大統商行負責人李翁誠所交付其持有而應繳回瑞勝│
│    │公司之支票1紙【發票人：李翁誠，付款人：臺灣中小企業銀行虎尾分行，面 │
│    │額186,000 元，支票號碼：AT0000000 號】，易持有為所有之意思，以其在彰│
│    │化縣溪湖鎮第一商業銀行溪湖分行申設之帳戶（帳號00000000000 號）提示付│
│    │款，將上開貨款存入其帳戶內而侵占之。                                │
├──┼──────────────────────────────────┤
│ 3. │乙○○又於94年1月5日，將大統商行負責人李翁誠所交付其持有而應繳回瑞勝│
│    │公司之支票1紙【發票人：李翁誠，付款人：臺灣中小企業銀行虎尾分行，面 │
│    │額335,600 元，支票號碼：AT0000000 號】，易持有為所有之意思，以其在元│
│    │大商業銀行溪湖分行申設之帳戶（帳號000000000000號）提示付款，將上開貨│
│    │款存入其帳戶內而侵占之。                                            │
├──┼──────────────────────────────────┤
│ 4. │乙○○於94年3月20日，將大統商行負責人李翁誠所交付其持有而應繳回瑞勝 │
│    │公司之支票1紙【發票人：李翁誠，付款人：臺灣中小企業銀行虎尾分行，面 │
│    │額283,600 元，支票號碼：AT0000000 號】，易持有為所有之意思，以其在元│
│    │大商業銀行溪湖分行申設之帳戶（帳號000000000000號）提示付款，將上開貨│
│    │款存入其帳戶內而侵占之。                                            │
├──┼──────────────────────────────────┤
│ 5. │乙○○於94年4月5日，將大統商行負責人李翁誠所交付其持有而應繳回瑞勝公│
│    │公司之支票1紙【發票人：李翁誠，付款人：臺灣中小企業銀行虎尾分行，面 │
│    │額194,800 元，支票號碼：AT0000000 號】，易持有為所有之意思，以其在彰│
│    │化縣溪湖鎮第一商業銀行溪湖分行申設帳戶（帳號00000000000 號）提示付款│
│    │，將上開貨款存入其帳戶內而侵占之。                                  │
└──┴──────────────────────────────────┘


司法院資訊處製作；財團法人民間司法改革基金會備份。
